【裁判字號】    89,易,4910
【裁判日期】    900511
【裁判案由】    侵占
【裁判全文】
臺灣高雄地方法院刑事判決                          八十九年易字第四九一○號
    公  訴  人  臺灣高雄地方法院檢察署檢察官
    被      告  乙○○
右列被告因侵占案件，經檢察官提起公訴（八十九年度偵緝字第一七一六號），本院
判決如左：
    主  文
乙○○無罪。
    理  由
一、公訴意旨略以：被告乙○○於民國八十八年十月十九日，向車主即告訴人甲○○
    租用一部車號ＹＣ─二二五號營業小客車一輛（靠行在勇呈交通公司），約定每
    日租金為新臺幣（下同）二千元。詎被告於取該上開汽車後，自八十九年一月三
    十一日起即拒不付租金，且為圖謀永久使用該車，意圖為自己不法之所有，自是
    日起變更持有為所有之意，將該部ＹＣ─二二五號營業小客車侵占入己，並避不
    見面。嗣經勇呈交通公司委託瑞龍無線電台協尋，方於八十九年三月二十八日，
    在高雄市○○路高雄小港國際機場往市區○○路上，從被告手中將該車取回，因
    而認為被告乙○○涉犯刑法第三百三十五條第一項之侵占之罪嫌等語。
二、按犯罪事實應依證據認定之，無證據不得推定其犯罪事實；又不能證明被告犯罪
    者，應諭知無罪之判決，刑事訴訟法第一百五十四條、第三百零一條第一項分別
    定有明文。次按認定不利於被告之事實，須依積極證據，苟積極證據不足為不利
    於被告事實之認定，即應為有利於被告之認定，更不必有何有利之證據。另告訴
    人之指訴，係以使被告受刑事訴追為目的，是其陳述是否與事實相符，仍應調查
    其他證據以資審認。且刑法上之侵占罪，須持有人變易其原來持有之意思而為不
    法所有之意思，始能成立，如僅將持有物延不交還或有其他之原因一時未能交還
    ，既缺乏主觀要件，自難以該罪相繩，最高法院分別著有三十年上字第八一六號
    、五十二年臺上字第一三ＯＯ號及六十八年臺上字第三一四六號判例足資參照。
三、公訴人認被告涉犯有侵占罪嫌，無非以告訴人甲○○之指訴，車輛租賃契約書、
    存證信函及協尋證明書各一份，被告自八十九年一月三十一日起即拒未再依約繳
    付租金，嗣至同年三月二十八日經勇呈交通公司委託瑞龍無線電台協尋取回，可
    見被告於該期間內有無償使用，並有將該部ＹＣ─二二五號供己永久使用之意為
    其論據。訊之被告乙○○，固坦認確有向告訴人租用該部ＹＣ─二二五號營業小
    客車，且未按期繳付租金之情不諱，惟則堅決否認有何侵占犯行，辯稱：伊係因
    景氣不好沒錢支付租金，並擔心還車時告訴人向伊要租金，所以才未還車，並無
    要將該車據為己有之意思等語。經查：
（一）被告於八十八年十月十九日，向告訴人租用一部車號ＹＣ─二二五號營業小客
      車一輛（靠行在勇呈交通公司），約定每日租金為二千元，被告自八十九年一
      月三十一日起即拒不付租金，嗣經勇呈交通公司委託華新車行的瑞龍無線電台
      協尋，方於八十九年三月二十八日，在高雄市○○路高雄小港國際機場往市區
      ○○路上，從被告持有中將該車取回等事實，業據告訴人指訴詳明，且為被告
      肯認上情無訛，故上開事實堪予認定。
（二）至於被告與告訴人約定該部ＹＣ─二二五號營業小客車之租賃期間，觀諸雙方
      簽訂之租賃契約所載：係自八十八年十月十九日下午二時十分，至八十九年三
      月二十八日下午四時之內容為斷，足證被告於八十九年三月二十八日車輛被告
      訴人取回時，其使用該部ＹＣ─二二五號車，尚處於雙方所約定租賃期間內，
      故被告占有使用該車，自有其正當合法之權源，能否因其未能按時繳納租金之
      結果，遽予推論其有變易持有為所有之意，則尚待究明。
（三）再細譯前開租賃契約第十四條載述：租用全班車輛（二十四小時）每二日付款
      一次，超過一日未付視同違約，除沒入押金外，出租人得即終止租約，並逕行
      取回車輛，無需通知租用人，取回車輛所需之費用，由租用人負擔‧‧‧‧‧
      ‧等違約效果，於是告訴人即於八十九年三月十六日發送存證信函，向被告表
      明即將終止租約之意，此由卷附存證信函所載日期及其意旨至明。然訊之被告
      則堅陳於該存證信函寄發時，伊係住高雄縣美濃鎮，並未住在高雄市○○區○
      ○街一九○號處等語，核與被告於偵查中經公訴人責令警方拘提結果，發現被
      告雖在高雄市○○區○○街一九○號設有戶籍，惟已行方不明致無法執行拘提
      之事實相符，此有高雄市政府警察局苓雅分局函一份存卷可參，足見上開告訴
      人發送表示終止租約之存證信函，並未到達於被告，從而被告自難因該存證信
      函及契約中之違約條款，知悉或可得而知告訴人業已為終止車輛租賃契約之意
      思表示，值此具繼續性之租賃契約尚未終止前，被告占有使用租賃物，自為其
      合法權利之行使。
（四）告訴人固有付費委由他人代為取回被告所租賃之營業小客車，惟旁徵前開租賃
      契約第十四條所載，告訴人本得行使其取回權，即時保障權利，是以藉由告訴
      人前開權利之行使，遽以反推被告有永久使用租賃物之意思，容有未足。況由
      被告未依契約條款所載每二日給付租金，並積欠告訴人自八十九年一月三十一
      至同年三月二十八日約定租金之債務不履行結果，客觀上是否達於有無償使用
      該車之意，並有變更持有為所有之意圖，再據以認定被告自始即有不法所有之
      意圖，尚有令人懷疑之處。準此，經質諸告訴人則陳：被告很久以前曾向伊租
      過車，而本件租賃契約被告有繳納八十八年十月十九日至八十九年一月三十一
      日之車租，伊現在已與被告和解，本件欲撤回告訴等語，並有卷附之和解書及
      撤回告訴狀各一份附卷可憑，益足徵被告於欠租期間並未有無償使用該部ＹＣ
      ─二二五號車之意思，從而自難以告訴人片面之指訴及其權利行使之結果，率
      爾認定被告有變易持有為所有之意，及由未繳納租金之日起即有不法所有之意
      圖。故縱被告於無力繳付租金，猶未通知告訴人如何解決雙方間該租賃事宜，
      固有值得非議之處，惟尚乏進一步事證足認其有侵占意圖時，自應認其辯詞為
      可採。
四、綜上所述，本件公訴人所舉之證據，未足以證明被告乙○○確有公訴意旨所指之
    犯行，且本院復查無其他積極證據，足資認定被告有侵占犯行，揆諸前揭說明，
    既不能證明被告犯罪，依法自應為無罪之諭知。
據上論斷，應依刑事訴訟法第三百零一條第一項，判決如主文。
中      華      民      國      九十      年      五      月    十一    日
                                臺灣高雄地方法院刑事第二庭
                                      法  官    李代昌
右正本證明與原本無異。
如不服本判決，應於判決送達後十日內，向本院提出上訴狀。
                                      書記官    吳月華
中      華      民      國      九十      年      五      月    十四   日


司法院資訊處製作；財團法人民間司法改革基金會備份。
